臺灣桃園地方法院民事判決　　　　　　 99年度重訴字第154號
原　　　告　王蔣金雀
被　　　告　范揚榮
上列當事人間請求清償債務事件，於民國100 年9 月9 日辯論終
結，本院判決如下：
    主  文
被告應給付原告新臺幣壹佰肆拾萬零伍仟元，及自民國九十八年
八月十二日起至清償日止按週年利率百分之五計算之利息。
原告其餘之訴駁回。
訴訟費用由被告負擔二分之一，餘由原告負擔。
本判決第一項於原告以新臺幣伍拾萬元為被告供擔保後，得假執
行。但被告如以新臺幣壹佰肆拾萬零伍仟元為原告預供擔保後，
得免為假執行。
原告其餘假執行之聲請駁回。
    事  實
一、按訴狀送達後，原告不得將原訴變更或追加他訴，但有下列
    各款情形之一者，不在此限：(三)擴張或減縮應受判決事項之
    聲明者，民事訴訟法第255 條第1 項第3 款定有明文。本件
    原告起訴時之聲明為被告應給付原告新臺幣（下同）7,121,
    024 元，及自民國98年8 月12日起至清償日止按年息5%計算
    之利息，嗣於訴訟進行中將請求之本金變更為287 萬元，核
    其所為係減縮應受判決事項之聲明，揆諸首揭法條之規定，
    應予准許。
二、原告起訴主張：
  (一)兩造為多年好友，被告自82年11月起至89年2 月間止，陸續
    以被告與訴外人梁朝傑、梁慶章、許坤、王立、新莊某代書
    等人間有債務關係，為免遭該等債權人起訴求償，或以被告
    住家需搭蓋鐵皮屋、被告謀生之磨粉機因故需修繕及承租房
    屋需繳納租金為由向原告借款，原告遂分別以現金、開立支
    票或以被告名義匯款等方式，共計貸與287 萬元（詳細用途
    、金額詳如附表所載，下稱：系爭借款），供被告清償對上
    開債權人之債務或鐵皮屋、機具之修繕費用及生活開支。嗣
    原告屢次向被告請求清償系爭借款，竟遭被告藉詞推諉，原
    告乃再於98年8 月10日寄發存證信函向被告催討，該存證信
    函於同年月11日送達被告，惟迄今仍未清償分文。
  (二)對於被告抗辯之陳述：訴外人李國雄所給付之賠償款230 萬
    元，係為賠償原告透過被告向訴外人李宏力借用河川地整地
    後，已向他人購買土石級配料復填、卡車運費、怪手所有工
    料費及雜支款項，嗣因李國雄要設砂石場，才開立支票11張
    作為賠償之用。至被告辯稱其自臺灣土地銀行匯款予原告之
    款項計136 萬元云云，然觀之被告提出支票存款送款簿所示
    ，其中84年5 月30日票款60萬元，係被告向原告借錢還給許
    坤；86年2 月1 日、87年9 月30日、88年8 月30日之票款，
    均係原告自己存款；87年5 月15日之票款係原告拿錢給被告
    存款，而上開匯款單係遭被告取走後，被告始於其上繳款人
    欄填具被告之姓名等語。並聲明：被告應給付原告287 萬元
    ，及自98年8 月12日起至清償日止按週年利率5%計算之利息
    ；願供擔保請准為假執行之宣告。
三、被告則辯稱：
  (一)兩造為合夥事業而共同創設利淳企業有限公司（下稱：利淳
    公司），由原告擔任董事長、被告擔任董事，被告主要負責
    對外業務，一切生意接洽及經手支付貨款或支票背書等事務
    均由被告處理，故此因合夥事業衍生之債務不得歸責於被告
    ，且兩造間之合夥債務問題，於當時已結算清楚，原告於今
    再為索討，顯無理由，應由原告對於被告向其借款一節，負
    舉證之責。且原告行使系爭借款之請求權，已罹於15年時效
    而消滅，無加以保護之必要，況原告提出之票據，亦均已逾
    票據法第22條第1 至3 項追索權時效，原告皆不得再為請求
    。
  (二)原告已收取訴外人李國雄因土地侵占案件與被告和解後所給
    付之賠償款230 萬元，及被告於臺灣土地銀行匯款予原告款
    項計136 萬元，合計366 萬元，爰以此金額與原告請求之借
    款抵銷等語。並聲明：原告之訴駁回。
四、原告主張被告因積欠梁慶章債務，遂由原告代被告向梁慶章
    清償如附表編號1 至5 所示共90萬元之債務乙情，為被告所
    否認，並辯稱：伊確實有欠梁慶章債務，但伊是向公司借錢
    ，不是向原告借錢云云。經查，原告主張其簽發如附表編號
    1 至3 所示支票代被告清償對梁慶章之債務等情，業據提出
    支票及支票存根為證（見本院卷第11至13頁），而被告對該
    等支票之發票人為原告個人乙節亦未爭執，足見被告辯稱該
    部分款項係向利淳公司借用云云，顯非可採，而被告亦未能
    舉證證明該等金額係原告利用利淳公司之金錢為給付，自應
    對原告為有利之認定。至原告雖舉如附表編號4 、5 所示支
    票（見本院卷第14頁）證明被告曾向其借用該等款項，惟觀
    諸附表編號4 、5 所示支票之記載，該2 紙支票發票人簽章
    欄分別蓋有利淳公司及原告之印文，足見該等支票之發票人
    實為利淳公司，原告僅係以法定代理人身分用印其上，因公
    司法人具有獨立之人格及財產，不容與法定代理人之人格、
    財產混淆，準此，被告辯稱此部分款項係向利淳公司借款，
    非向原告借款等語，即非無據。原告雖主張支付該等支票的
    錢都是私人的錢云云，惟公司法人既有獨立之財產，而附表
    編號4 、5 所示支票之款項又係由利淳公司支票帳戶所支付
    ，依形式上觀之，顯係由利淳公司以30萬元替被告清償對梁
    慶章之債務，而原告僅空言主張附表編號4 、5 所示款項係
    其個人所支付，卻未能舉證以實其說，所述自難採信。
五、原告主張其代被告支付如附表編號6 至8 所示購置磨粉機之
    費用乙情，為被告所否認，並辯稱磨粉機係利淳公司所買受
    ，非其個人所購置等語。觀諸兩造所不爭執之磨粉機買賣合
    約書所示（見本院卷第193-195 頁），其封面已載有「新芳
    機械工業股份有限公司」、「利淳企業有限公司」等字樣，
    而契約書最末頁買方簽章欄上則係記載「王蔣金雀、利淳企
    業有限公司」，並蓋有王蔣金雀及利淳公司印章，則被告辯
    稱磨粉機係利淳公司所購買，堪信屬實。至原告雖主張購置
    磨粉機係被告未經其同意擅自以利淳公司名義訂約云云，但
    查，原告於本院審理時既自承：簽契約時伊有到現場，契約
    是伊蓋章、簽名等語（見本院卷第191 頁背面），足見原告
    主張被告未經其同意即訂立契約等情，顯非事實。而原告雖
    另主張其是迫不得已才簽訂該買賣契約云云，惟原告就此部
    分並未舉證以實其說，所述自難遽信，且原告若有遭脅迫之
    情事，理應拒絕履行該契約，豈有仍同意付款之可能，稽此
    益徵原告此部分主張應屬無稽。酌上各情，磨粉機既為利淳
    公司所購置，支付價金之義務即應由利淳公司負擔，縱認磨
    粉機之價金確為原告所支付，然原告亦係代替利淳公司支付
    該價金，而非代被告支付，是原告主張磨粉機之價金係被告
    向其借用云云，不足採信。
六、原告主張其代被告之支付如附表編號9 至13所示之房屋租金
    等事實，業據其提出與所述相符之匯款單為證（見本院卷第
    19至23頁），且為被告所不爭執（見本院卷第201 頁背面）
    ，自堪信為真正，則原告請求被告清償該部分借款，依法有
    據。
七、原告主張其代被告支付附表編號16、18所示款項等事實，已
    提出與所述相符之匯款單、支票為證（見本院卷第62、101
    、102 頁），且為被告所是認（見本院卷第201 頁背面、第
    202 頁），堪認屬實。此外，原告主張其代被告支付附表編
    號19所示款項乙情，有存款憑條在卷可參（見本院卷第222
    頁），足見原告所述非虛，被告雖辯稱該款項是用於利淳公
    司云云，但該存款憑條之受款人既為被告，且係匯入被告之
    帳戶內，則原告主張係其借予被告使用，即非憑空杜撰，反
    觀被告則未能就其辯解舉證以實其說，所辯自非可採。另查
    ，被告已否認曾向原告借用附表編號14所示款項，原告雖提
    出存摺影本為證（見本院卷第204 、205 頁），但該存摺影
    本僅能證明原告曾於89年2 月3 日提領現金3 萬元之事實，
    尚無法證明該3 萬元確係借予被告並已交付，是原告請求被
    告返還此部分金額，並非可採。原告雖另主張其代被告支付
    附表編號15、17所示款項云云，但為被告所否認，且原告亦
    未能就此部分事實舉出匯款單據供本院審酌（見本院卷第
    217 頁背面），則原告此部分請求即難認有據。
八、原告主張其代被告清償附表編號20所示對許坤之60萬元債務
    乙節，業據其提出與所述相符之支票為證（見本院卷第98頁
    ），且為被告所是認（見本院卷第209 頁），堪認原告此部
    分主張為真，則原告請求被告如數清償，自非無據。
九、被告雖辯稱：原告有部分款項已罹於請求權時效，且伊對原
    告有230 萬元之債權，並曾匯款136 萬元予原告，主張以上
    開金額為抵銷云云。但查，被告迄今均未陳明其究係對附表
    所示何筆款項主張時效抗辯，故其此部分抗辯已難遽採，且
    觀諸附表各編號所示款項之付款日期，其中距今最久者係84
    年10月15日給付之款項，而本件原告係於99年4 月19日向本
    院提起訴訟（見起訴狀本院收文戳章），則原告自得請求起
    訴日起回溯15年內（即84年4 月19日起）被告積欠之借款，
    益徵被告之時效抗辯並無理由。另參酌證人李國雄於本院審
    理時具結證稱：被告曾經告我盜採他的砂石，有提出刑事告
    訴，後來我跟被告庭外和解，有簽訂如卷內第154 頁之和解
    書，當時被告有租了一塊土地，被告說上面有放砂石，後來
    不見了，他就說是我拿走的，我也不知道何人是土地上砂石
    的所有權人，當時談和解只有被告到場，且刑案是被告提的
    ，我要和解當然也是跟他和解，230 萬元我是開支票給付，
    支票是交給被告，我按時將票款存入帳戶讓被告去領取，支
    票本來應該要拿給原告，因為被告跟我說，砂石場的錢原告
    已經支出很多，且砂石是原告所出的錢去買的，所以被告才
    要我賠錢，被告也沒有跟我說支票被別人拿走了，要我把票
    據止付，支票應該是在和解當時開的，我如果沒有開不可能
    達成和解，且和解的時候原告並未在場，我可以確認我開支
    票的時候原告並未在場等語，核與被告辯稱：李國雄的錢是
    要賠給我，他開的支票本來是要交給我，但原告當著我的面
    把支票拿走，地是我租的，上面的砂石也是我的等語明顯不
    符，是被告辯稱其對原告有230 萬元之債權云云，已難信實
    ，反觀原告主張砂石場係其出資整地、購買砂石等語，則與
    證人李國雄證述情節一致，則原告之主張自較被告之抗辯為
    可採，準此，砂石場之砂石既為原告所擁有，有權向李國雄
    索取賠償者亦為原告而非被告，雖李國雄係與被告成立和解
    ，然李國雄主觀上賠償之對象既為砂石之真正所有權人，且
    參酌李國雄證稱：支票本來應該要拿給原告，因為被告跟我
    說，砂石場的錢原告已經支出很多，且砂石是原告所出的錢
    去買的等語，被告既自知非砂石之所有權人，實無從要求李
    國雄賠償，故斯時被告與李國雄商談和解，實係以代理原告
    之意思為之，且李國雄對此亦可得而知，堪認被告在該和解
    契約中應成立隱名代理之法律關係，該和解契約應對原告發
    生效力，故原告收取上開230 萬元依法有據，被告辯稱該23
    0 萬元係其對原告之債權云云，不足採信。至被告雖另舉支
    票存款單5 張（見本院卷第147 至148 頁）為其抵銷之抗辯
    ，但為原告所否認，並主張該等存款單之金額均係原告所支
    付等語，經查，依上開存款單所示，其中84年5 月30日之存
    款單並無繳款人姓名，則該筆60萬元存款是否為被告所存入
    ，至有可疑，另經本院當庭勘驗另4 張各30萬元、25萬元、
    6 萬元及15萬元之存款單正本後，發現其上繳款人欄「范揚
    榮」之字跡顏色較為清晰，且係以鉛筆或黑色原子筆所簽寫
    ，與其他欄位之字跡係因複寫轉印所產生致顏色較為模糊之
    特色明顯不同，則原告主張上開匯款單上之繳款人欄係被告
    取得單據後始於事後自行填寫等語，即非憑空杜撰。且依原
    告所提之支票帳戶往來明細表所示（見本院卷第175 至179
    頁），上開5 筆支票存款中84年5 月30日、86年2 月15日及
    87年5 月15日各60萬元、30萬元及15萬元之存款方式，均係
    以轉帳方式為之，而對照原告所提出其臺灣土地銀行活期儲
    蓄帳戶之存摺影本所載內容（見本院卷第163 至164 頁），
    該帳戶於84年5 月30日確有60萬元款項轉出，益徵原告主張
    該等金額均係由其活期儲蓄帳戶轉帳支付等語，並非虛妄。
    至87年9 月30日、88年8 月30日之2 筆支票存款雖係以現金
    為之，然該等存款之實際存款人究為何人，並未見被告舉證
    以實其說，而該支票帳戶既為原告所有，原則上即應由原告
    負存入款項支付票款之責，故原告主張各該款項均為原告存
    入用以支付票款等語，顯較被告辯稱係由其存入云云為可採
    。末查，被告雖另以票據追索權時效為抗辯，但本件原告係
    以消費借貸之法律關係起訴請求被告返還借款，並非基於票
    據之法律關係向票據債務人行使追索權，故被告此部分抗辯
    顯有誤會，並非可採。
十、綜上所述，原告依消費借貸之法律關係，請求被告給付1,40
    5,000 元，及自98年8 月12日（即被告收受催告函之翌日，
    見本院卷第65至70頁）起至清償日止按年息5%計算之利息，
    為有理由，應予准許，逾此範圍之請求則屬無據，應予駁回
    。又本件原告陳明願供擔保，請准為假執行之宣告，爰就原
    告勝訴部分，酌定相當擔保金而准許之，並依職權為被告預
    供擔保後得免為假執行之宣告。至原告敗訴部分，其假執行
    之聲請已失所附麗，應予駁回。
十一、本件事證已臻明確，兩造其餘之主張、陳述及所提之證據
      資料，核與判決結果無何影響，爰不一一論述，附此敘明
      。
十二、據上論結，本件原告之訴為一部有理由，一部無理由，依
      民事訴訟法第79條、第390 條第2 項、第392 條第2 項，
      判決如主文。
中    華    民    國   100    年    9     月    23    日
                  民事第一庭    法  官  魏于傑
上開正本係照原本作成。
如對本判決上訴，須於判決送達後二十日內向本院提出上訴狀。
如委任律師提起上訴者，應一併繳納上訴審裁判費。
中    華    民    國   100    年    9     月    26    日
                                書記官  黃瓊儀
附表：
┌──┬──────┬────┬────┬────┐
│編號│項        目│清償日期│金    額│支付方式│
├──┼──────┼────┼────┼────┤
│1   │代付梁慶章債│84.10.15│ 150,000│支    票│
├──┤            ├────┼────┼────┤
│2   │            │86.02.15│ 300,000│支    票│
├──┤            ├────┼────┼────┤
│3   │            │87.03.31│ 150,000│支    票│
├──┤            ├────┼────┼────┤
│4   │            │89.01.30│ 150,000│支    票│
├──┤            ├────┼────┼────┤
│5   │            │89.02.26│ 150,000│支    票│
├──┼──────┼────┼────┼────┤
│6   │代付磨粉機費│86.01.15│ 400,000│支    票│
├──┤            ├────┼────┼────┤
│7   │            │86.03.10│ 535,000│現    金│
├──┤            ├────┼────┼────┤
│8   │            │86.07.13│ 170,000│現    金│
├──┼──────┼────┼────┼────┤
│9   │代付房屋租  │88.05.10│  13,000│匯    款│
├──┤            ├────┼────┼────┤
│10  │            │88.07.09│  13,000│匯    款│
├──┤            ├────┼────┼────┤
│11  │            │88.09.16│  13,000│匯    款│
├──┤            ├────┼────┼────┤
│12  │            │88.12.16│  13,000│匯    款│
├──┤            ├────┼────┼────┤
│13  │            │88.01.10│  13,000│匯    款│
├──┼──────┼────┼────┼────┤
│14  │代付其他債務│89.02.03│  30,000│現    金│
├──┤            ├────┼────┼────┤
│15  │            │89.09.30│  20,000│匯    款│
├──┤            ├────┼────┼────┤
│16  │            │89.11.02│  10,000│匯    款│
├──┤            ├────┼────┼────┤
│17  │            │89.12.01│  10,000│匯    款│
├──┤            ├────┼────┼────┤
│18  │            │92.09.15│ 100,000│支    票│
├──┤            ├────┼────┼────┤
│19  │            │93.05.07│  30,000│匯    款│
├──┼──────┼────┼────┼────┤
│20  │代付許坤債務│        │ 600,000│支    票│
└──┴──────┴────┴────┴────┘